臺灣高等法院刑事判決
109年度上易字第2146號
上  訴  人  臺灣新北地方檢察署檢察官
被      告  李陳金定
輔  佐  人  
即被告之子  李榮凱  
上列上訴人因被告竊盜案件，不服臺灣新北地方法院109年度易
字第466號，中華民國109年9月29日第一審判決（起訴案號：臺
灣新北地方檢察署109年度偵字第9341號），提起上訴，本院判
決如下：
    主  文
上訴駁回。
    理  由
一、本案經本院審理結果，認第一審對被告李陳金定為無罪之諭
    知，核無不當，應予維持，並引用第一審判決書記載之證據
    及理由（如附件）。
二、檢察官上訴意旨略以：
(一)被告確實有在起訴書所載時、地，見告訴人余鴻文（下稱告
    訴人）在該處整理祖母遺物時，拿走本案錢幣等情，此為原
    審所認定之事實。
(二)證人即在場之搬運工王銘鴻於警詢及偵查證稱：當天是余鴻
    文請我去幫他清運物品至該處，我第一趟搬運床架至樓下，
    第二趟下來時發現遭被告翻動床架撈出一些硬幣及1個白色
    袋子，我當時因為對方亂翻東西造成我的麻煩，現場我就大
    聲喝止，說「你連人家東西也要拿」，並跟同事說「手機拿
    出來錄影有人要偷東西」，被告嚇到趕緊將那些硬幣放到自
    己的口袋內，余鴻文因為看被告有年紀，便叫我們不用錄影
    了，我當時有去摸該白色袋子，內容物感覺是軟軟的東西，
    但我沒有打開看，後來才知道那是手尾錢。還有看到1個粉
    紅色的飾品盒，裡面也沒有任何飾品，我還大聲跟被告說裡
    面又沒有金飾你也在撿，我就把該飾品盒還給余鴻文，當時
    余鴻文還有一直叫我們說不要對被告兇，因為他的心很軟。
    余鴻文也有說先把東西搬下來，等他檢查完再搬去指定回收
    處等語。依證人王銘鴻上述證詞，可見被告聽到證人王銘鴻
    對其說「你連人家東西也要拿」等語時，其當下已知本案錢
    幣是他人所有物品，並非他人丟棄不要之物，惟其竟仍繼續
    將本案錢幣放到自己的口袋內，足認被告有為自己不法所有
    之意圖，主觀上具有竊盜之犯意。
(三)證人即告訴人並未同意被告可以拿走本案錢幣乙節，業經告
    訴人證述甚明。原審雖謂：「依證人余鴻文證述，其到場時
    被告正在撿拾本案硬幣，並將之放到口袋內而帶離現場，余
    鴻文到場後雖有見聞上情，然並未要求被告要將本案硬幣取
    出歸還，且有制止工人王銘鴻錄影及要王銘鴻不要與被告發
    生爭執等行為，故本案硬幣雖屬於余鴻文所管領之物品，然
    余鴻文到場後之上開行為，客觀上既沒有阻止被告之行為，
    也沒有要求被告歸還本案硬幣，確實會使到場欲撿拾資源回
    收之被告認為余鴻文已有同意其將本案硬幣取走，否則余鴻
    文自可當場制止或立刻要求被告歸還、不要帶走，始與常情
    較為相符。不論其當時並未要求被告歸還之動機為何，被告
    均無從得知，僅能由余鴻文之外在行為加以觀察，是無從認
    為被告有何竊盜犯意。況當時本案硬幣之管領人即余鴻文及
    搬運工王銘鴻仍在現場，被告如有意竊取本案硬幣，理應趁
    其等不注意時偷偷為之，當不致在其2人均在場時，直接在
    光天化日下不為任何掩飾就將本案硬幣取走，是堪認被告主
    觀上並無竊盜之犯意，應是基於要撿拾資源回收之意思而為
    ，不足為不利於被告之認定」等語。然查：告訴人雖然未立
    即阻止，但並不表示被告就可以拿走本案錢幣。況且被告當
    下已知該物品是他人所有物品，並非他人丟棄不要之物，已
    如上述，其竟仍然拿走本案錢幣，顯見被告並非基於要撿拾
    資源回收之意思而為，其係基於竊盜之犯意而為，是原審上
    開論斷，實有違證據法則、經驗法則及論理法則，所為被告
    無罪之諭知，容有未洽。
(四)綜上，原判決認事用法尚嫌未洽，請將原判決撤銷，更為適
    當合法之判決云云。
三、本院之判斷
(一)原判決就被告被訴涉犯刑法第320條第1項竊盜犯行，業已依
    據卷內事證，就被告無竊盜犯意而諭知被告無罪之理由論述
    甚詳（見原判決第2至7頁所載），核與經驗法則、論理法則
    無悖，並無違誤。
(二)檢察官固以證人王銘鴻上述證詞為據，主張被告聽到證人王
    銘鴻對其說「你連人家東西也要拿」等語時，被告當下已知
    本案錢幣是他人所有物品，並非他人丟棄不要之物，惟竟仍
    繼續將本案錢幣放到自己的口袋內，足認被告有為自己不法
    所有之意圖，主觀上具有竊盜之犯意云云。惟觀諸原判決業
    已敘明：「證人王銘鴻固有看到被告係從床架中撈出本案硬
    幣並將之取走，且當時確有先制止被告不要亂拿硬幣，亦請
    同事拿出手機開始錄影，然余鴻文到場後不僅制止錄影，且
    有叫王銘鴻及同事等人不要錄影、不要對被告兇等情，是由
    當時現場之狀況觀之，被告雖有先遭王銘鴻制止，但其後身
    為老闆及管領人之余鴻文到場之上開行為，確會使被告誤認
    為其有同意被告將本案硬幣取走，否則余鴻文自得當場要被
    告歸還，或立即報警處理，均如前述，是當無法排除被告係
    認為余鴻文有同意始將本案硬幣取走之可能，無從以證人王
    銘鴻證稱有喝止被告之證述而為不利被告之認定」等語（見
    原判決第5至6頁所載），已就證人王銘鴻所為前開證述何以
    不足為不利被告認定之理由詳為論述，是檢察官執前詞而就
    原審取捨證據及判斷證明力之職權適法行使為不同評價，指
    摘原判決違誤，自無理由。
(三)檢察官雖又以上訴意旨(三)所示理由，主張告訴人並未同意
    被告可以拿走本案錢幣，且告訴人雖然未立即阻止，但並不
    表示被告就可以拿走本案錢幣；況且被告當下已知該物品是
    他人所有物品，並非他人丟棄不要之物，其竟仍然拿走本案
    錢幣，顯見被告並非基於要撿拾資源回收之意思而為，其係
    基於竊盜之犯意而為云云。惟告訴人到場時既已見及被告正
    在撿拾本案硬幣，且將之放到口袋內而欲帶離現場，卻未要
    求被告將本案硬幣取出歸還，復制止證人王銘鴻錄影及要證
    人王銘鴻不要與被告發生爭執等行為，告訴人客觀上顯無阻
    止被告之行為，也沒有要求被告歸還本案硬幣，確實會使到
    場欲撿拾資源回收之被告認為告訴人已同意其將本案硬幣取
    走，無論告訴人當時未要求被告歸還之動機為何，被告均無
    從得知，僅能由告訴人前開外在行為加以觀察，參諸當時本
    案硬幣之管領人即告訴人、搬運工即證人王銘鴻均在現場，
    倘被告有意竊取本案硬幣，理應趁該2人不注意時偷偷為之
    ，當不致在該2人均在場時，在光天化日下不為任何掩飾就
    將本案硬幣取走，原審據此認定被告係基於撿拾資源回收之
    意思而為，被告確有可能因此認為告訴人有同意其取走本案
    硬幣，難認被告主觀上有竊盜犯意，並無違誤。檢察官徒執
    前詞主張被告並非基於要撿拾資源回收之意思而為，係基於
    竊盜犯意而為云云，亦無理由。
(四)綜上，原審以本案僅能證明被告有取走本案硬幣之行為，然
    無法證明被告有何竊盜犯意，依檢察官所舉之證據，均尚未
    達於通常一般之人均可得確信而無合理之懷疑存在之程度，
    無法形成被告之有罪心證，不能證明被告犯罪，而為被告無
    罪之諭知，業已說明其證據取捨之依據及認定之理由，並經
    本院補充說明如上，核無違誤。檢察官執前詞提起上訴，指
    摘原判決不當，請求本院撤銷改判被告有罪云云，乃就原審
    認事用法之職權行使徒憑己見再為爭執，為無理由，應予駁
    回。
據上論斷，應依刑事訴訟法第373條、第368條，判決如主文。
本案經檢察官黃孟珊提起公訴，檢察官詹啓章提起上訴，檢察官
蕭方舟到庭執行職務。
中　　華　　民　　國　　109 　年　　12　　月　　30　　日
                  刑事第十八庭  審判長法  官  何俏美
                                      法  官  葉乃瑋 
                                      法  官  黃紹紘
以上正本證明與原本無異。
不得上訴。
                                      書記官  朱倩儀
中　　華　　民　　國　　110 　年　　1 　　月　　5 　　日
附件
臺灣新北地方法院刑事判決　　　　　　　109年度易字第466號
公　訴　人　臺灣新北地方檢察署檢察官
被　　　告　李陳金定
                    
輔　佐　人　李美雲　
            李榮凱　
上列被告因竊盜案件，經檢察官提起公訴（109年度偵字第9341
號）
，本院判決如下：
    主  文
李陳金定無罪。
    理  由
一、公訴意旨略以：被告李陳金定於民國108 年10月7 日10時30
    分許，在新北市○○區○○路00巷00弄00號門口，見告訴人余鴻
    文在該處整理其祖母遺物，該等物品需待告訴人檢查後確認
    物品無其他用處後，再請聘僱之搬運工王銘鴻搬運至清潔隊
    指定之回收處所回收，被告見狀認有機可乘，竟意圖為自己
    不法之所有，基於竊盜之犯意，徒手翻動遺物並自床櫃內竊
    取外國錢幣1 包及白色袋子1 袋（下稱本案硬幣及本案袋子
    ），雖當場遭王銘鴻大聲喝止，然被告仍快速將前開物品放
    入自己口袋並離開現場。嗣經告訴人察覺祖母留給孫輩之遺
    物遭竊後，報案處理，經警自被告位於新北市○○區○○路00巷
    00弄00號住處扣得本案硬幣，始悉上情。因認被告涉犯刑法
    第320條第1項竊盜罪嫌等語。
二、按犯罪事實應依證據認定之，無證據不得認定犯罪事實；不
    能證明被告犯罪者，應諭知無罪之判決，刑事訴訟法第 154
    條第2 項、第301 條第1 項分別定有明文。又認定不利於被
    告之事實，須依積極證據，苟積極證據不足為不利於被告事
    實之認定時，即應為有利於被告之認定，更不必有何有利之
    證據；認定犯罪事實所憑之證據，雖不以直接證據為限，間
    接證據亦包括在內，然而無論直接或間接證據，其為訴訟上
    之證明，須於通常一般之人均不致有所懷疑，而得確信為真
    實之程度者，始得據為有罪之認定，若其關於被告是否犯罪
    之證明未能達此程度，而有合理性懷疑之存在，致使無從形
    成有罪之確信，根據「罪證有疑，利於被告」之證據法則，
    即不得遽為不利於被告之認定。而事實之認定，應憑證據，
    如未能發現相當證據，或證據不足以證明，自不能以推測或
    擬制之方法，以為裁判之基礎。而檢察官就被告犯罪事實，
    應負舉證責任，並指出證明之方法，刑事訴訟法第161 條第
    1 項定有明文。故檢察官對於起訴之犯罪事實，應負提出證
    據及說服之實質舉證責任，倘其所提出之證據，不足為被告
    有罪之積極證明，或其指出證明之方法，無從說服法院以形
    成被告有罪之心證，基於無罪推定原則，自應為被告無罪判
    決之諭知。
三、公訴意旨認被告涉犯竊盜犯行，係以：被告於警詢及偵查中
    供述、證人即告訴人余鴻文於警詢及偵查中證述、證人王銘
    鴻於警詢及偵查中證述、新北市政府警察局中和分局搜索扣
    押筆錄、扣押物品目錄表、贓物認領保管單、查獲照片等為
    其論據。
四、訊據被告固坦承其當日有到場要撿回收，並有將本案錢幣撿
    走，嗣後經警徵得同意後於上址處搜索扣得本案錢幣等情，
    然否認有何竊盜犯行，辯稱：我當時看到余鴻文搬舊家具到
    樓下就在那邊撿回收，我在撿本案錢幣時王銘鴻也有幫我撿
　　，余鴻文當時都沒有說話，也沒有跟我要回去。後來余鴻文
    還有搬鐵架給我去回收，故我認為他有同意我拿走本案錢幣
　　，我沒有竊盜等語。經查：
（一）被告有在上開時、地，見告訴人在該處整理祖母遺物時，
      到場撿走本案錢幣等情，業據被告坦承明確，核與證人即
      告訴人於警詢及偵查中證述、證人即搬運工王銘鴻於警詢
      及偵查中證述均相符（詳後述），並有自願受搜索同意書
　　　、新北市政府警察局中和分局搜索扣押筆錄、扣押物品目
      錄表、贓物認領保管單、查獲照片等附卷可參（見偵卷第
      17至25、29、31至33頁），此部分事實應堪認定。
（二）證人即當時在場之告訴人余鴻文於警詢及偵查中證稱：當
      天我在場整理祖母遺物並清運至樓下暫放，等我檢查完就
      要請搬運工王銘鴻協助清運到區公所指定放置大型家具的
      地方，讓垃圾車搬走，當時我有找我奶奶的遺物，但是沒
      有找到。我下去時有發現我奶奶床鋪內有一些零錢，被告
      未經我同意就在翻我奶奶的遺物，她從床頭櫃裡翻出零錢
　　　，一看到我就立刻當著我的面將那些零錢收到口袋裡，王
      銘鴻有罵被告，但她無動於衷只有一直強調她是撿回收的
　　　，有零錢她就可以拿，我聽到也很生氣，但也拿她沒辦法
　　　。我後來也有跟工人說要將鐵櫃搬到回收處，至於誰撿走
      就不是我能管，我沒有跟被告說要給她。我奶奶遺物主要
      是有本案袋子，裡面有我奶奶的飾品及外幣。當時我下來
      後，就聽到王銘鴻跟被告發生爭執，我當時沒有意會到被
      告拿的是我要找的本案袋子，我就請王銘鴻不要與老人家
      爭執，他事後才跟我說他們發生爭吵的原因是被告有翻出
      本案袋子，王銘鴻當時去摸感覺裡面是錢幣，所以我就覺
      得那是我要找的本案袋子，但被告那時已經離開了。我奶
      奶生前有將本案袋子給我看，有交代說要將裡面的外幣、
      飾品分給我們這輩的孫子，他的飾品我印象中還有紅寶石
      戒指、金手鐲、白色項鍊這些。我當下有阻止王銘鴻對被
      告錄影，因為我當下不知道被告將找很久的本案袋子拿走
　　　，而且我奶奶剛過世，被告又有年紀了，我有惻隱之心等
      語（見偵卷第11至13、47至51頁）。於本院審理時證稱：
      我當天有在上址處看到被告，她住在附近，也有一些鄰居
      在撿回收。我是因為奶奶過世在整理遺物，有請回收的整
      理，被告有到我們家撿資源回收，當下沒有經過我的同意
      私自去拿回收物，我有請工人王銘鴻來搬運，我們將先拆
      除的櫃子、床架、鋁製的櫃子等物品搬到樓下。案發前被
      告就已經在現場撿回收，我有跟王銘鴻說放在我們家樓下
      東西不能動，要搬到垃圾車清運位置後被告要翻再給她翻
　　　，但被告在樓下就已經在翻我們的物品。我下樓時看到被
      告從床頭的木製床架下拿出零錢，她是伸手進去挖，王銘
      鴻叫被告不要拿東西，被告當時是不友善的態度，她意思
      是說我們放在那邊的東西就是不要的，她可以去撿，就趕
      快將零錢放到自己的口袋裡。王銘鴻有阻止被告，並有拿
      手機錄影叫被告不要撿，但應該沒有錄成，因為我制止他
　　　。我想說奶奶剛過世，我看到一個老人跟王銘鴻起衝突，
      我當然會說沒事把事情化掉。我也沒有幫忙撿零錢給被告
　　　，那是我們家的東西，但是後來王銘鴻跟我說被告有拿東
      西，他才會跟被告起爭執，我才知道此事。當下的情況是
      被告已經將本案錢幣拿著，我也在忙其他的事，垃圾車也
      快要來了，原本想說這沒什麼大事，我也不想弄這麼嚴重
　　　，是因為王銘鴻跟我說被告有拿到本案袋子，我才想到我
      奶奶生前有給我看過裡面有很多重要物品。我自己沒有看
      到被告拿走本案袋子，是王銘鴻跟我說的。後來我家的鐵
      架是準備要給別人撿的，但是我有說要到放垃圾的地方才
      能給他們搬走，應該是最後才搬運。我後來有去警察報案
　　　，警察就請我一起過去被告家，被告就拿出本案硬幣給警
      察查扣，是放在類似檳榔袋的夾鏈袋裡面，不是在本案袋
      子內，我過去時也沒有看到本案袋子，也沒有把本案硬幣
      拿走，因為我想說要告被告了。事後我是去警局才領回本
      案硬幣的等語（見本院卷第55至65頁）。是依證人余鴻文
      證述，其到場時被告正在撿拾本案硬幣，並將之放到口袋
      內而帶離現場，余鴻文到場後雖有見聞上情，然並未要求
      被告要將本案硬幣取出歸還，且有制止工人王銘鴻錄影及
      要王銘鴻不要與被告發生爭執等行為，故本案硬幣雖屬於
      余鴻文所管領之物品，然余鴻文到場後之上開行為，客觀
      上既沒有阻止被告之行為，也沒有要求被告歸還本案硬幣
　　　，確實會使到場欲撿拾資源回收之被告認為余鴻文已有同
      意其將本案硬幣取走，否則余鴻文自可當場制止或立刻要
      求被告歸還、不要帶走，始與常情較為相符。不論其當時
      並未要求被告歸還之動機為何，被告均無從得知，僅能由
      余鴻文之外在行為加以觀察，是無從認為被告有何竊盜犯
      意。況當時本案硬幣之管領人即余鴻文及搬運工王銘鴻仍
      在現場，被告如有意竊取本案硬幣，理應趁其等不注意時
      偷偷為之，當不致在其二人均在場時，直接在光天化日下
      不為任何掩飾就將本案硬幣取走，是堪認被告主觀上並無
      竊盜之犯意，應是基於要撿拾資源回收之意思而為，不足
      為不利於被告之認定。
（三）另證人即在場之搬運工王銘鴻於警詢及偵查中證稱：當天
      是余鴻文請我去幫他清運物品至該處，我第一趟搬運床架
      至樓下，第二趟下來時發現遭被告翻動床架撈出一些硬幣
      及一個白色袋子，我當時因為對方亂翻東西造成我的麻煩
　　　，現場我就大聲喝止，說「你連人家東西也要拿」，並跟
      同事說「手機拿出來錄影有人要偷東西」，被告嚇到趕緊
      將那些硬幣放到自己的口袋內，余鴻文因為看被告有年紀
　　　，便叫我們不用錄影了，我當時有去摸該白色袋子，內容
      物感覺是軟軟的東西，但我沒有打開看，後來才知道那是
      手尾錢。還有看到一個粉紅色的飾品盒，裡面也沒有任何
      飾品，我還大聲跟被告說裡面又沒有金飾你也在撿，我就
      把該飾品盒還給余鴻文，當時余鴻文還有一直叫我們說不
      要對被告兇，因為他的心很軟。余鴻文也有說先把東西搬
      下來，等他檢查完再搬去指定回收處等語（見偵卷第15至
      16、61至63頁）。是證人王銘鴻固有看到被告係從床架中
      撈出本案硬幣並將之取走，且當時確有先制止被告不要亂
      拿硬幣，亦請同事拿出手機開始錄影，然余鴻文到場後不
      僅制止錄影，且有叫王銘鴻及同事等人不要錄影、不要對
      被告兇等情，是由當時現場之狀況觀之，被告雖有先遭王
      銘鴻制止，但其後身為老闆及管領人之余鴻文到場之上開
      行為，確會使被告誤認為其有同意被告將本案硬幣取走，
      否則余鴻文自得當場要被告歸還，或立即報警處理，均如
      前述，是當無法排除被告係認為余鴻文有同意始將本案硬
      幣取走之可能，無從以證人王銘鴻證稱有喝止被告之證述
      而為不利被告之認定。
（四）況參以本案硬幣數量僅有48枚，且均為面額甚小之各國硬
      幣，此有扣押物品目錄表、本案硬幣照片等在卷可憑（見
      偵卷第25、31至33頁），衡情數量不多且價值亦屬不高，
      被告已年逾七旬，且為前無前科紀錄之人，亦有臺灣高等
      法院被告前案紀錄表在卷可參，依被告自述尚有子女會扶
      養照顧，並非欠缺生活費用之困窘老人，當時僅是因係余
      鴻文之鄰居而到場撿拾資源回收，實難想像被告會為該些
      價值不高之本案硬幣，而甘冒觸犯刑法竊盜罪責之風險擅
      自竊取，要與常情不符。被告辯稱其係撿拾回收物等語，
      以本案硬幣之數量及價值而言，確非屬較有價值之物品，
      亦非無據，自難認為被告有何竊盜之犯意。而本案經余鴻
      文報案後，即會同警察至被告上址住處，徵得被告同意後
      進行搜索，始扣得本案硬幣，業據余鴻文證述明確，已如
      前述，亦有自願受搜索同意書、新北市政府警察局中和分
      局搜索扣押筆錄、扣押物品目錄表等在卷可憑（見偵卷第
      17至25頁），則以本案查獲之經過，被告係自行同意警方
      進入住處搜索扣得本案硬幣，如被告認為本案硬幣係竊取
      而來，理應拒絕警方進入搜索以避免犯行遭查獲，然被告
      卻是自願同意搜索，旋即經警扣得本案硬幣，亦可徵被告
      並無竊盜之犯意。
（五）至公訴意旨認被告有竊取本案袋子部分，證人王銘鴻固證
      稱被告有從床架中撈出本案袋子等語（見偵卷第61頁），
      然其並未證稱被告有將本案袋子拿走，且證人余鴻文到場
      時也僅有看到被告將本案硬幣收到口袋內而已，亦未見聞
      被告有拿走本案袋子。況嗣後經警徵得被告同意後至上址
      處進行搜索，並未扣得本案袋子，故僅能從有利於被告之
      認定，無從認為被告有竊取本案袋子之行為。
（六）綜上，被告當時確係在場撿拾資源回收，因余鴻文到場後
      確有表示不要錄影，且並未要求被告要將本案硬幣歸還，
      被告確有可能因此認為余鴻文有同意其取走本案硬幣，難
      認被告有何竊盜之犯意。
五、綜上所述，本案僅能證明被告有取走本案硬幣之行為，然無
    法證明被告有何竊盜犯意。是依檢察官所舉之證據，均尚未
    達於通常一般之人均可得確信而無合理之懷疑存在之程度，
    無法使本院形成被告之有罪心證。本案不能證明被告犯罪，
    揆諸前揭說明，依法應諭知被告無罪。
據上論斷，應依刑事訴訟法第301條第1項，判決如主文。
本案經檢察官黃孟珊提起公訴，檢察官曾信傑、詹啟章到庭執行
職務。
中　　華　　民　　國　 109　　年　　9 　　月　　29　　日
                  刑事第二十庭   法 官  王國耀
上列正本證明與原本無異。
如不服本判決，應於判決送達後20日內敘明上訴理由，向本院提
出上訴狀 (應附繕本) ，上訴於臺灣高等法院。其未敘述上訴理
由者，應於上訴期間屆滿後20日內向本院補提理由書「切勿逕送
上級法院」。
                                書記官  張美玉
中　　華　　民　　國　 109　　年　　9 　　月　　30　　日